ACORDAO-COMPLETO-2534339

ACÓRDÃO 890/2022 ATA 14/2022 - PLENÁRIO

VISTOS, relatados e discutidos estes autos que, no presente momento, tratam de embargos de declaração opostos por Eliete do Socorro de Oliveira Castro em face do Acórdão 590/2022 proferido pelo Plenário do TCU, ao apreciar a revisão de ofício sobre o registro tácito do ato de pensão civil deferida pela Universidade Federal do Pará (UFPA) em favor de Eliete do Socorro de Oliveira Castro a partir do falecimento de Ápio Paes Campos Costa, nos termos do item 9.3.1 do Acórdão 6870/2021-TCU-Segunda Câmara;
ACORDAM os Ministros do Tribunal de Contas da União, reunidos em Sessão do Plenário, ante as razões expostas pelo Relator, em:
9.1. conhecer dos presentes embargos de declaração opostos por Eliete do Socorro de Oliveira Castro em face do Acórdão 590/2022-TCU-Plenário, nos termos do art. 34 da Lei n.º 8.443, de 1992, e do art. 287 do RITCU, para, no mérito, rejeitá-los; e
9.2. enviar a cópia do presente Acórdão, com o Relatório e a Proposta de Deliberação, à ora embargante, para ciência.

Embargos de declaração contra acórdão que promoveu a revisão de ofício e negou registro a ato de pensão civil emitido em favor da embargante.

Universidade Federal do Pará (UFPA).

3. Embargante: Eliete do Socorro de Oliveira Castro (CPF XXX.961.062-XX).

13.1. Ministros presentes: Ana Arraes (Presidente), Walton Alencar Rodrigues, Benjamin Zymler, Aroldo Cedraz, Bruno Dantas, Jorge Oliveira e Antonio Anastasia.
13.2. Ministros-Substitutos presentes: Augusto Sherman Cavalcanti, Marcos Bemquerer Costa, André Luís de Carvalho (Relator) e Weder de Oliveira.

ANDRÉ DE CARVALHO

Ministro-Substituto André Luís de Carvalho.

Trata-se, no presente momento, de embargos de declaração opostos por Eliete do Socorro de Oliveira Castro em face do Acórdão 590/2022 proferido pelo Plenário do TCU, ao apreciar a revisão de ofício sobre o registro tácito do ato de pensão civil deferida pela Universidade Federal do Pará (UFPA) em favor de Eliete do Socorro de Oliveira Castro a partir do falecimento de Ápio Paes Campos Costa, nos termos do item 9.3.1 do Acórdão 6870/2021-TCU-Segunda Câmara.
2.	O aludido Acórdão 590/2022 teria sido proferido pelo Plenário do TCU, em suma, nos seguintes termos:
	" (...) 9.1. promover a revisão de ofício sobre o registro tácito do ato inicial da pensão civil instituída por Ápio Paes Campos Costa em favor de Eliete do Socorro de Oliveira Castro (à Peça 16 sob o n.º 10792007-05- 2011-000332-0) , negando-lhe o respectivo registro;
	9.2. anotar que, diante da eventual ofensa à Súmula n.º 106 do TCU, a unidade técnica deve avaliar toda a situação e propor a subsequente conversão do presente processo de fiscalização em tomada de contas especial, apresentando, para tanto, a indicação dos responsáveis a serem chamados em citação, entre outros eventuais elementos processuais adequados;
	9.3. determinar que, no prazo de 15 (quinze) dias contados da ciência desta deliberação, a
Universidade Federal do Pará adote as seguintes medidas:
	9.3.1. faça cessar os pagamentos decorrentes do ato ora considerado ilegal pelo item 9.1 deste Acórdão sob pena de responsabilidade solidária da autoridade administrativa omissa, nos termos do art. 71, IX, da Constituição de 1988 e do art. 262, caput, do RITCU;
	9.3.2. dê ciência desta deliberação à interessada apontada no item 9.1 deste Acórdão, alertando-a de que o efeito suspensivo proveniente da eventual interposição do subsequente recurso junto ao TCU não a eximirá da devolução dos valores percebidos indevidamente após a notificação, diante do não provimento do recurso, devendo encaminhar o comprovante da correspondente notificação ao TCU no prazo de 30 (trinta) dias;
	9.4. enviar a cópia do presente Acórdão, com o Relatório e o Voto, à Universidade Federal do Pará, para ciência e efetivo cumprimento ao item 9.3 deste Acórdão; e
	9.5. arquivar o presente processo, sem prejuízo de promover o monitoramento da determinação proferida pelo item 9.3 deste Acórdão, representando ao TCU, se necessário, além de promover o cumprimento do item 9.2 deste Acórdão."
3.	Inconformada, todavia, Eliete do Socorro de Oliveira Castro acostou os seus embargos de declaração à Peça 64, por intermédio dos seus advogados, sob o pretexto de que o aludido Acórdão 590/2022-TCU-Plenário padeceria de contradição e omissão diante, em síntese, dos seguintes pontos: (i) o acordão teria deixado de apreciar o pedido de produção de provas formulado nas contrarrazões, além da ausência de abordagem sobre o conteúdo probatório apresentado para demonstrar a união familiar entre a ora embargante e o instituidor da pensão, com a observância de todos os ditames da legalidade, configurando o cerceamento no exercício da ampla defesa e do contraditório; e (ii) inexistência de má-fé, devendo ser reconhecida a prescrição do ato de revisão de ofício à luz da decisão prolatada pelo STF, com o trânsito em julgado, no Recurso Extraordinário RE 636.553-RS.
4.	Foi apensado ao presente processo, contudo, o TC Processo 036.678/2019-8, tratando ali de representação autuada pela Sefip a partir do expediente encaminhado pela Procuradoria da República no Município de Tucuruí - PA sobre os indícios de ilegalidade na concessão da pensão civil em prol de Eliete do Socorro de Oliveira Castro diante da eventual fraude na certidão de casamento com o então servidor da UFPA (Ápio Paes Campos Costa) , e, ao apreciar esse feito, a 1ª Câmara do TCU teria prolatado o Acórdão 3.920/2020 (Relação 8/2020) no sentido de determinar o definitivo apensamento do respectivo processo ao presente TC Processo 011.423/2020-0, nos termos dos arts. 36 e 37 da Resolução TCU n.º 259, de 2014. 
É o Relatório.

Fernando Augusto Braga Oliveira (OAB-PA 5.555), entre outros, representando Eliete do Socorro de Oliveira Castro.

Não atuou nestes embargos de declaração.

EMBARGOS DE DECLARAÇÃO. PENSÃO CIVIL. ACÓRDÃO 590/2022-TCU-PLENÁRIO. AUSÊNCIA DOS SUPOSTOS VÍCIOS NO REFERIDO ACÓRDÃO. MERA TENTATIVA DE INDEVIDA REDISCUSSÃO DE MÉRITO DO FEITO PELA ESTREITA VIA DOS EMBARGOS. CONHECIMENTO. REJEIÇÃO. COMUNICAÇÃO.

PENSÃO CIVIL (PCIV)

Secretaria de Fiscalização de Integridade de Atos e Pagamentos de Pessoal e de Benefícios Sociais (Sefip).

Trata-se, no presente momento, de embargos de declaração opostos por Eliete do Socorro de Oliveira Castro em face do Acórdão 590/2022 proferido pelo Plenário do TCU, ao apreciar a revisão de ofício sobre o registro tácito do ato de pensão civil deferida pela Universidade Federal do Pará (UFPA) em favor de Eliete do Socorro de Oliveira Castro a partir do falecimento de Ápio Paes Campos Costa, nos termos do item 9.3.1 do Acórdão 6870/2021-TCU-Segunda Câmara.
2.	Os presentes embargos devem ser, preliminarmente, conhecidos pelo TCU, por atenderem aos requisitos legais e regimentais de admissibilidade, devendo ser no mérito, contudo, rejeitados.
3.	Como visto, ao ficar inconformada com o referido Acórdão 590/2022-TCU-Plenário, Eliete do Socorro de Oliveira Castro acostou os seus embargos à Peça 64 sob o pretexto de o aludido acórdão padecer da suposta contradição e omissão em face da ausência de apreciação sobre o pedido de produção de provas e o conteúdo probatório no processo, além da suposta contradição ante a inexistência da má-fé e o reconhecimento da prescrição sobre a aludida revisão de ofício.
4.	Bem se vê, inicialmente, que não subsistiria o suposto vício na apreciação do pedido de produção de provas, pois a jurisprudência do TCU está firmada no sentido de, em sintonia com a Lei n.º 8.443, de 1992, as normas processuais de controle externo não deferirem a faculdade de as partes pleitearem a produção de provas pelo próprio TCU, a exemplo da suscitada prova testemunhal, cabendo aos responsáveis produzirem as provas necessárias durante o pleno exercício da ampla defesa e do contraditório.
5.	Ao analisar, todavia, as provas então apresentadas pela ora embargante, a fundamentação do referido acórdão teria contado com o seguinte registro:
	" (...) 6. Eis que, apesar dos novos documentos acostados ao processo para tentar comprovar a existência da vida em comum entre a interessada e o instituidor da aludia pensão civil (Peça 48) , a unidade técnica assinalou que tramitaria na Comarca de Breu Branco - PA o Processo n.º 0000464.95.2007.8.14.0104, tendo ali o Ministério Público Estadual denunciado a interessada e a cartorária (Fernanda Christina Kolung) pelos eventuais atos de improbidade administrativa, de tal sorte que, diante do afastamento da presunção legal de legitimidade do correspondente ato concessão a partir do subjacente afastamento da presunção de veracidade sobre a instituição familiar pela vida em comum, a referida pensão civil não pode mais subsistir.  (...) "
6.	Por esse prisma, a revisão de ofício teria obtido a plena fundamentação diante das robustas evidências de fraude pela simulação da união familiar da aludida interessada com o instituidor da pensão civil.
7.	De igual sorte, não subsistiria a suposta contradição pela ausência de má-fé e pela suposta prescrição, até porque, nos itens 9 e 10 da fundamentação, foi expressamente assinalado que, em sintonia com o art. 260, § 2º, do RITCU e, por analogia, com o art. 54 da Lei n.º 9.784, de 1999, empregado na aludida Tese em Repercussão Geral n.º 445 do STF, além da jurisprudência fixada pelo STJ a partir, por exemplo, do AgRg nos EREsp 1047524/SC, não restaria configurada a suposta prescrição ou decadência sobre a revisão de ofício em face aí, inclusive, da comprovada má-fé da beneficiária pela tentativa de simular o casamento com o futuro instituidor da pensão em mascaramento da efetiva união familiar com a outra pessoa.   
8.	Para além, então, de não ter evidenciado os supostos vícios no referido Acórdão 590/2022-TCU-Plenário, a ora embargante tentou apenas promover a indevida rediscussão de mérito do feito pela estreita via destes embargos de declaração, a despeito de eles não servirem como a via adequada para essa finalidade em consonância, assim, com a jurisprudência firmada pelo TCU a partir, por exemplo, dos Acórdãos 2.062/2015, 2.635/2015 e 294/2016, do Plenário, e com a jurisprudência fixada pelo Superior Tribunal de Justiça a partir, por exemplo, do EDcl Resp 351490 no DJ de 23/09/2002, além da jurisprudência firmada pelo Supremo Tribunal Federal em face, por exemplo, do RE 776045 AgR-ED no DJe de 14/12/2016.
9.	Os presentes embargos deveriam, pois, ter sido manejados para corrigir a eventual obscuridade, omissão ou contradição na aludida deliberação do TCU, mas não para intentar o novo julgamento das questões já debatidas pelo Tribunal, até porque deveriam servir apenas para esclarecer, interpretar ou completar o pronunciamento anteriormente emitido pelo TCU em benefício da melhor compreensão ou inteireza da deliberação do Tribunal em sintonia, por exemplo, com o Acórdão 434/2018-TCU-Plenário; ficando evidente, todavia, que, no presente momento, a ora embargante buscou apenas rediscutir indevidamente o mérito do correspondente feito.
10.	Em homenagem, porém, ao devido processo legal, a ora embargante poderá eventualmente manejar os supervenientes recursos legalmente cabíveis para a efetiva rediscussão futura de mérito do feito, sem a presente restrição imposta, contudo, pela estreita via dos presentes embargos de declaração.
11.	O TCU deve conhecer, portanto, dos presentes embargos para, no mérito, rejeitá-los, mantendo inalterado o Acórdão 590/2022-TCU-Plenário.
Ante o exposto, pugno pela prolação do Acórdão ora submetido a este Colegiado.
TCU, Sala das Sessões, em 20 de abril de 2022.
Ministro-Substituto ANDRÉ LUÍS DE CARVALHO 
Relator